臺灣高等法院民事判決　　　　　　　　　　　　　　　九十三年度家上字第五一號
　　上　訴　人　乙○○
　　被 上 訴人　甲○○○
右當事人間請求離婚事件，上訴人對於中華民國九十二年十二月十日台灣台北地方法
院九十二年度婚字第九六七號第一審判決提起上訴，經本院於九十三年四月二十一日
言詞辯論終結，判決如左：
    主      文
上訴駁回。
第二審訴訟費用由上訴人負擔。
    事      實
甲、上訴人方面：
壹、聲明：
一、原判決廢棄。
二、被上訴人在第一審之訴駁回。
貳、陳述：除與原判決記載相同者外，補稱略以：
一、上訴人自九十年起即陸續自各工作退職、退休，俟因中風造成肢體殘障，被上訴
    人為脫免照顧責任，即陸續製造紛爭以聲請保護令並提起傷害告訴等，惟查：
  (一)保護令之審核程序較為寬鬆，且法院未就實情詳為調查，亦未讓雙方舉證攻防，
    即率予准許，而上訴人礙於中風後行動不便，及為避免程序上之金錢時間耗費，
    故未抗告救濟，然並非即得謂被上訴人之主張真實。
  (二)九十年家護字第三九九號保護令所述之事實並非實在，查九十年十一月三十日因
    上訴人之生活費用畢，欲向被上訴人領取時遭其無端拒絕，且出言不遜侮辱上訴
    人之父母，致引發雙方口角，被上訴人當日即未準備三餐，上訴人因整日未進食
    ，飢餓難耐，始進入廚房由冰箱端出固體狀豬油，欲自行炊煮，嗣被上訴人如廁
    完正要出來站在浴室門口，雙方即發生碰撞，是被上訴人就該日所為之指控，並
    非實際。
  (三)被上訴人另自行導演九十一年九月十四日之事件，並向法院聲請九十一年家護字
    第四八九號通常保護令，及提出傷害告訴，惟經檢察官為不起訴處分確定在案。
    更可證法院審核保護令程序之寬鬆，及該保護令所認定者確非事實，原審未經查
    證，率引保護令所認定之事實為上訴人有虐待被上訴人之依據，顯有認定事實未
    依證據之違法。
三、另查，上訴人日夜兼職，所獲取之之薪津全數交由被上訴人保管運用，被上訴人
    除將之用於日常開銷外，更以自己名義購入房屋一棟，而上訴人之退休金，除用
    於娶媳婦外，被上訴人將其中一百萬元以其名義存入其個人戶頭定存，是被上訴
    人稱上訴人不顧家庭，長期不給付生活費，皆非實在。再查，被上訴人於婚後僅
    曾工作一年餘，之後即任專職家庭主婦，其謂婚後幫人帶小孩、打零工以維持家
    計云云，全屬虛妄。
四、上訴人同意離婚，但被上訴人應返還上訴人之退休金，且被上訴人名下之房屋係
    兩造所共有，應由兩造均分。
五、上訴人為初中一年級肄業，曾在報社及鐵工廠工作，現已退休。
參、證據：除援用第一審所提證據外，補提殘障手冊、本院檢察署處分書、建物登記
    謄本、郵政存簿儲金提款單各一件為證，並聲請訊問兩造所生之子及三女兒（均
    捨棄）。
乙、被上訴人方面：
壹、聲明：上訴駁回。
貳、陳述：除與原判決記載相同者外，補稱略以：
一、九十年十一月三十日被上訴人如廁時，剛坐在馬桶上，上訴人即拿豬油往被上訴
    人身上倒，當時並無人在場，上訴人都是乘沒有其他人在家時打罵被上訴人。
二、上訴人之退休金已因清償其債務及娶媳婦而用盡，上訴人並未負擔家用，被上訴
    人名下之房屋係由娘家幫助所購得，不同意均分。
三、被上訴人為小學畢業，任家庭主婦。
參、證據：援用第一審所提證據。
    理      由
一、被上訴人起訴主張：兩造於民國五十九年間結婚，育有三女一男，均已成年，上
    訴人自子女出生後即不顧家庭在外遊樂嫖賭，並自九十年八、九月間開始有暴力
    毆打伊之行為，並誣指伊有姘夫，拿錢給姘夫花用，女兒不是兩造的婚生子女云
    云；九十年十一月三十日兩造在客廳時，又因細故發生爭執，上訴人竟罵伊：「
    要瘋到外面去，瘋到外面脫衣、脫褲、瘋女人！」；當晚十二時許，伊起身上廁
    所，因為是在家中如廁因此未關門，上訴人竟莫名所以拿豬油往伊身上倒了二次
    ，並拿出打火機作勢引燃；上訴人在床頭亦藏有刀子之情，經台灣台北地方法院
    核發通常保護令在案，伊實不堪上訴人長期精神上、肉體上之虐待；另上訴人長
    期拒不給付家庭生活費用，均賴伊外出兼差或幫傭、帶小孩賺取所需，夫妻間之
    感情早已形同陌路，並於九十二年間分開生活，兩造婚姻顯有難以維持之重大事
    由，爰依民法第一千零五十二條第一項第三款、同法第一千零五十二條第二項規
    定，請求判決離婚等語。
    上訴人則以：伊退休後因中風造成肢體殘障，被上訴人為脫免照顧責任，即製造
    紛爭聲請保護令，惟保護令所認定者與實情不符，且伊之薪津、退休金新台幣二
    、三百萬元全數交由被上訴人運用，被上訴人稱伊不顧家庭，全靠其維持家計云
    云，皆非實在。另伊同意離婚，惟被上訴人應將伊之退休金返還之，被上訴人名
    下之房屋亦應由兩造均分等語，資為抗辯。
二、被上訴人主張：兩造於五十九年間結婚，育有三女一男，均已成年，上訴人自子
    行為，並誣指伊有姘夫，拿錢給姘夫花用，女兒不是兩造的婚生子女云云；九十
    年十一月三十日兩造在客廳時，又因細故發生爭執，上訴人竟罵伊：「要瘋到外
    面去，瘋到外面脫衣、脫褲、瘋女人！」；當晚十二時許，伊起身上廁所，因為
    是在家中如廁因此未關門，上訴人竟莫名所以拿豬油往伊身上倒了二次，並拿出
    打火機作勢引燃；上訴人在床頭亦藏有刀子之情，經台灣台北地方法院核發通常
    保護令在案，伊實不堪上訴人長期精神上、肉體上之虐待等情，爰依民法第一千
    零五十二條第一項第三款之規定訴請離婚，並提出
    護字第三九九號保護令及九十一年度家護字第四八九號保護令各一件在卷可稽（
    見一審卷七頁至十三頁），上訴人不否認兩造係夫妻，並經常發生吵架，但否認
    伊有虐待被上訴人之情，查：
  (一)按維護人格尊嚴與確保人身安全，為我國憲法保障人民自由權利之基本理念。增
    進夫妻情感之和諧，防止家庭暴力之發生，以保護婚姻制度，亦為社會大眾所期
    待，民法第一千零五十二條第一項第三款所稱「不堪同居之虐待」，應就具體事
    件，衡量夫妻之一方受他方虐待所受侵害之嚴重性，斟酌當事人之教育程度、社
    會地位及其他情事，是否已危及婚姻關係之維繫以為斷。若受他方虐待已逾越夫
    妻通常所能忍受之程度，而有侵害人格尊嚴與人身安全者，即不得謂非受不堪同
    十二條第一項第三款所謂不堪同居之虐待，係指與以身體上或精神上不可忍受之
    痛苦，致不堪繼續同居者而言，故夫妻之一方受他方之重大侮辱，如夫誣稱其妻
    與人通姦，使之感受精神上之痛苦致不堪繼續同居者，不得謂非不堪同居之虐待
    （最高法院二十三年度上字第六七八號判例參照）。
  (二)查上訴人於九十年十一月十二日在兩造台北市○○區○○路三二九巷十一號之住
    處，與被上訴人發生口角後，旋亂丟衣物，被上訴人欲打電話向女兒求救，遭上
    訴人勒住脖子，嗣被上訴人脫逃並向外求救時，上訴人以杯子丟擲被上訴人，又
    誣指被上訴人有姘夫，被上訴人拿錢給姘夫花用，女兒不是兩造的婚生子女；嗣
    於九十年十一月三十日兩造在客廳時，上訴人突然向被上訴人要索回伊交被上訴
    人保管的墜子，被上訴人表示沒有為上訴人保管墜子之事，上訴人即出言以辱罵
    被上訴人稱：「要瘋到外面去，瘋到外面脫衣、脫褲、瘋女人！」；當晚十二時
    許，被上訴人起身上廁所，因為是在家中如廁因此未關門，上訴人竟莫名所以拿
    豬油往被上訴人身上倒了二次，並拿出打火機作勢引燃；上訴人在床頭亦藏有刀
    子之情，且有原法院前開九十年度家護字第三九九號通常保護令在卷足按（見一
    審卷十頁至十一頁），並經原審依職權調閱該案卷宗查明屬實，上訴人雖辯稱：
    當晚伊因肚子餓，從冰箱拿豬油欲至廚房煮東西吃，半路不小心與被上訴人碰撞
    ，並非故意去淋被上訴人云云，惟非但為被上訴人所否認，且被上訴人已陳明當
    時伊正在上廁所小便門未關，亦尚未解完小便等情在卷（見本院卷三三頁），且
    為上訴人所不否認，衡之常情，被上訴人既尚未解完小便，豈有可能走至廁所外
    面與上訴人相遇並相撞？足見係上訴人拿豬油至廁所故意往被上訴人身上淋了二
    次，並拿出打火機作勢引燃，情至明顯，上訴人所辯，要非可取。另上開保護令
    期滿後，上訴人於九十一年九月十四日又因細故口出三字經辱罵被上訴人，並進
    而以徒手毆打被上訴人，造成被上訴人頭部受傷（頭皮紅腫2x 2公分）等情，亦
    有原法院九十一年度家護字第四八九號通常保護令在卷可稽（見一審卷十二頁至
    十三頁），且經原審依職權調閱該案卷宗查明無訛。綜觀上情，上訴人常因細故
    壓制被上訴人身體掐住脖子，毆打被上訴人頭部成傷，而脖子、頭部均為人體重
    要部分，足徵上訴人行為已經被上訴人生命安全，上訴人之舉，已非夫妻偶有勃
    谿可比擬；上訴人於夜間連續二次對正在上廁所之被上訴人身上淋豬油、丟擲茶
    杯、誣指被上訴人有姘夫，及至九十二年三月間被上訴人為免兩造繼續發生爭執
    搬遷至臺北市○○路三二九巷九之三號與女兒同住，上訴人嘲諷被上訴人是為了
    叫客方便，凡此種種，本院衡量被上訴人受上訴人虐待所受侵害之嚴重性，並斟
    酌被上訴人之教育程度為小學畢業，與上訴人結婚四十多年、曾經為鐵工廠作業
    員，現為家庭主婦等一切情狀，已危及兩造婚姻關係之維繫，而有侵害被上訴人
    人格尊嚴與人身安全，認上訴人之前揭虐待行為所造成被上訴人精神上、身體上
    之重大痛苦，已逾越夫妻通常所能忍受之程度，依前開司法院大法官會議解釋及
    最高法院判例意旨所示，被上訴人主張其受上訴人不堪同居之虐待，依民法第一
    千零五十二條第一項第三款規定請求離婚，即無不合，應予准許。
  (三)本件被上訴人主張依民法第一千零五十二條第一項第三款及同條第二項之規定訴
    請離婚，其訴訟標的雖有二項，但僅有單一之聲明，核屬選擇的合併，本院既認
    被上訴人依同法條第一項第三款受不堪同居虐待之規定請求離婚為有理由，即應
    為其勝訴之判決，就被上訴人主張其餘之法律關係已無再予審酌之必要（最高法
    院七十一年台上字第二三八號判決意旨參照）。又本件被上訴人僅訴請離婚，尚
    不涉及兩造剩餘財產分配或其他財產問題，故此部分非本件審究範圍。原審為被
    上訴人勝訴之判決，核無違誤，上訴意旨指摘原判決不當，求予廢棄改判，為無
    理由，應予駁回。
三、兩造其餘之攻擊防禦方法暨聲明所用之證據，核與本件判決之結果均不生影響，
    已無再予論述之必要，併此敘明。
據上論結，本件上訴為無理由，依民事訴訟法第四百四十九條第一項、第七十八條判
決如主文。
中　　　華　　　民　　　國　　九十三　　年　　　四　　　月　　二十八　　日
                                民事第九庭
                                    審判長法  官  李  瓊  蔭
                                          法  官  林  金  吾
                                          法  官  楊  豐  卿
正本係照原本作成。
如不服本判決，應於收受送達後二十日內向本院提出上訴書狀，其未表明上訴理由者
，應於提出上訴後二十日內向本院補提理由書狀（均須按他造當事人之人數附繕本）
上訴時應提出委任律師或具有律師資格之人之委任狀；委任有律師資格者，另應附具
律師資格證書及釋明委任人與受任人有民事訴訟法第四百六十六條之一第一項但書或
第二項（詳附註）所定關係之釋明文書影本。
中　　　華　　　民　　　國　　九十三　　年　　　四　　　月　　二十八　　日
　　　　　　　　　　　　　　　　　　　　　書記官  殷  丹  妮
附註：
民事訴訟法第四百六十六條之一（第一項、第二項）：
對於第二審判決上訴，上訴人應委任律師為訴訟代理人。但上訴人或其他法定代理人
具有律師資格者，不在此限。
上訴人之配偶、三親等內之血親、二親等內之姻親，或上訴人為法人、中央或地方機
關時，其所屬專任人員具有律師資格並經法院認為適當者，亦得為第三審訴訟代理人
。
